【裁判字號】    95,上訴,1109
【裁判日期】    950926
【裁判案由】    強盜等
【裁判全文】
臺灣高等法院高雄分院刑事判決        95年度上訴字第1109號
上  訴  人
即  被  告  丁○○
                    （現於台灣高雄第二監獄執行中）
指定辯護人  本院公設護人  丙○○
上  訴  人
即  被  告  甲○○
                    （現於台灣高雄第二監獄執行中）
義務辯護人  廖虹羚律師
上列上訴人因強盜等案件，不服臺灣高雄地方法院95年度訴字第
1143號中華民國95年5 月30日第一審判決（起訴案號：臺灣高雄
地方法院檢察署95年度偵字第5648號），提起上訴，本院判決如
下：
    主  文
上訴駁回。
    事  實
一、丁○○於民國90年間，因傷害案件，經臺灣高雄地方法院以
    90年度易字第4732號判處有期徒刑5 月確定，於92年1 月4
    日執行完畢。甲○○前於91年間，因竊盜案件，經本院以91
    年度上易字第591 號判處有期徒刑8 月確定，復於92年間，
    因毒品案件，經臺灣高雄地方法院以92年度訴字第1518號判
    處應執行有期徒刑1 年確定，並定應執行有期徒刑1 年8 月
    確定，於94年8 月19日假釋期滿未經撤銷，視為執行完畢。
二、甲○○（綽號「柱仔」，台語）、丁○○共同意圖為自己不
    法所有，基於攜帶兇器器強盜他人財物之犯意聯絡，於95年
    2 月28日12時15分許，由甲○○騎乘不詳車牌號碼機車搭載
    丁○○，丁○○則攜帶對於人之生命、身體、安全具有危險
    性可供凶器使用之不明刀械1 支（含刀柄約長9 公分，未扣
    案），同往設於高雄縣林園鄉○○段3273號為甲○○先前所
    任職而平日午間僅由張簡美珠一人看守之「安正禮儀社」，
    俟抵達上址禮儀社後，甲○○即在該址附近等候並把風，而
    推由丁○○持上開不明刀械進入大門未上鎖之該禮儀社，見
    店員乙○○○隻身一人且正背對大門觀看電視節目，乃趨前
    突以上開不明刀械架在乙○○○之頸部，並向乙○○○恫稱
    ：「有錢沒有，拿出來」，喝令乙○○○交出身上財物，以
    此強暴方式使乙○○○無法抗拒，而使乙○○○從口袋內取
    出小錢包1 只（內含現金5,300 元）及取下手上所戴之白金
    戒指1個 交予丁○○，而丁○○取得上開財物後，隨即走出
    大門並跳上在旁把風之甲○○所騎上開機車，二人共同逃離
    現場。
三、案經高雄縣政府警察局林園分局報告台灣高雄地方法院檢察
    署檢察官偵查起訴。
    理  由
一、訊據上訴人即被告丁○○固坦承搭乘甲○○所騎機車前往上
    址之「安正禮儀社」，並對當時正在屋內看電視之被害人乙○○○強行取走上揭財物等情（見一審卷第33、68頁）；惟
    否認有何強盜犯行，辯稱：我沒有持刀械抵住被害人頸部而
    強盜財物。訊據上訴人即被告甲○○固坦承騎乘上揭機車搭
    載丁○○前往該「安正禮儀社」，及事後將丁○○載離現場
    ，惟否認有何強盜犯行，辯稱：我只是騎車載丁○○到該禮
    儀社附近，並不知道丁○○要做什麼，而事後將丁○○載離
    現等語。
二、證據能力之認定：
  (一)被告甲○○雖稱其在偵查中所為陳述，並非在意識清醒情形
    下作成，惟其在原審羈押訊時已供稱：我在警詢及偵查中所
    為陳述都實在，並未提及有意識不清醒之情形（見一審95年
    度聲羈230 號卷審第4 頁），復於移審訊問時供稱：我在檢
    察官偵查中所為陳述都是在自己意識清醒情形下所為等語（
    見一審卷第40頁），從而其偵查中所為陳述既係在識清醒情
    形下作成，並本於自由意思所為，自得為證據。
  (二)共同被告丁○○在偵查中所為關於甲○○部分之陳述，業經
    依法具結，並無顯不可信之特別情況，復於審理中經被告甲○○行使對質詰問權，從而其在偵查中所為關於甲○○部分
    之陳述，亦得為證據。
三、關於被告丁○○部分：
  (一)證人乙○○○於原審審理時證稱：案發當時我獨自一人背對
    大門坐在上址禮儀社屋內看電視，大門未上鎖，突然有一個
    人戴著安全帽及口罩，一進門來就站在我的右後方，並拿把
    刀子（手比刀子暨刀柄長度，經當庭測量約計9 公分）靠在
    我的脖子上抵住我（手比刀子架在頸部），同時問我「有錢
    沒有，拿出來」，我非常害怕並擔心自己會遭遇不測，便從
    口袋內取出小錢包（內有現金5,300 元），並拔下手上所戴
    之白金戒指一起交給歹徒，歹徒拿到我所交付之財物就離開
    等語（見一審卷第124 至126 頁），已明確指述其有遭人持
    刀強盜之事實。而被告丁○○於偵查中也自承：我到安正禮
    儀社，叫被害人把錢拿出來，被害人就自己將錢交出等語（
    見95年度偵字第5648號卷第27頁）；於本院審理中也供稱：
    我進去搶，我進去對被害人喊「有沒有錢？把錢拿出來。」
    ，我搶到現金5,300 元及戒指1 個等語（見本院卷第105 頁
    ），亦承認有強盜被害人財物之事實，足見本件確係強盜無
    訛。
  (二)被告丁○○雖辯稱：我當時沒有持刀強盜。惟證人即被害人
    張簡美珠於始終指述係遭人持刀強盜等語明確（見警卷(二)第
    15頁、一審卷第125 頁）；而被告就是否攜帶器械強盜部分
    ，於偵查中係供稱：我沒有拿刀子，我是空手進去等語（見
    95年度偵字第5648號卷第27頁），惟於本院審理中則改稱：
    當時我手上有拿一支手機，被害人可能看錯了等語（見本院
    卷第101 頁），足認被告丁○○就有無攜帶器械部分所供先
    後不一，能否採信並非無疑。再者，證人張簡美珠警詢起即
    供稱：我當天沒有看清搶我的人，不確定被告丁○○是否搶
    我的人等語（見警卷(二)第15頁、一審卷第124 頁），即始終
    未指認被告丁○○是強盜其財物之人。復於偵查及本院審理
    中具狀表示因擔心報復，及受此強盜行為，至今仍心有餘悸
    ，而不願再出庭作證（見95年度偵字第7518號卷第69頁後書
    狀、本院第86頁），是在此情形下，如非當時被告丁○○確
    有持刀強盜，其當無故為不實指述之理，是被告丁○○應有
    持刀強盜無訛。
  (三)辯護人雖辯稱：本案未扣得任何刀械器物，自難認定被告丁○○於上揭時地攜帶凶器強盜被害人乙○○○。然本件被害
    人乙○○○遭強盜財物之時間係95年2 月28日，業據被害人
    乙○○○證述在卷（見一審卷第124 頁），且有高雄縣政府
    警察局林園分局受理刑事案件報案三聯單可憑（見警(二)卷第
    44頁），而被告丁○○係於95年3 月4 日下午2 時許，在高
    雄縣林園鄉○○村○○街55號前，為巡邏員警當場查獲並逮
    捕，有被告丁○○95年3 月4 日警詢筆錄（見警(二)卷第10至
    12頁）及逮捕通知書（見警(三)卷第18頁）附卷可稽。則被告
    丁○○於犯本件強盜案（95年2 月28日）後，既經過4 日左
    右，始遭警方逮獲（95年3 月4 日），其自得從容將上開持
    以喝令被害人交付財物之刀械予以丟棄。況被告丁○○已有
    毒品、竊盜、違反動產擔保交易法等前科，有台灣高等法院
    被告前案紀錄表可稽，衡情當無將上揭作案用之不明刀械予
    以留存之理。故本件尚難以未能查扣刀械，即認定被告丁○○未持刀械強盜。
  (四)辯護人另辯稱：證人乙○○○先後證稱：「歹徒一進來拿刀
    子靠在我脖子上押著我」、「當時歹徒確實有拿東西押在我
    之脖子上，我嚇死了，不知道是不是刀子」、「我不知道歹
    徒拿什麼東西架在我的脖子上，嚇得都不知道了」等語（見
    一審卷第124 、126 、127 頁），對於案發當時被告丁○○
    究係將何器物架在被害人頸部之情節，先後證述內容有出入
    ，應不足採信。惟按證人業經踐行嚴格證明程序，其陳述或
    有部分前後不符，或相互間有所歧異時，究竟何者為可採，
    乃法院得本其自由心證予以斟酌，非謂一有不符或矛盾，即
    應認其全部均為不可採信（最高法院74年度台上字第1599號
    判例參照）。是證人就上開基本重要關鍵事實（指被告丁○○有以不明器物架在被害人頸部，致被害人精神上恐懼，而
    使被害人交付財物）之陳述，核已與事實相符時，故仍非不
    得作為認定被告犯罪之依據。而其在原審復已陳明：我有看
    到刀子，因為刀子靠在我的脖子上等語（見一審卷第126 頁
    ）；再由眼睛和頸部間如此密接之距離以觀，證人張簡美珠
    所稱有看到刀子之陳述應可採信。是其事後所述，我不知道
    歹徒拿什麼東西放在我我的脖子上，應係迴護被告之詞，不
    足採信。再依前述2.之說明，本院認如非當時強盜之人確有
    持刀強盜，證人張簡美珠應無故為不實指述之理，是尚難以
    前後指述有所不符，即認其此部分指述係不可採。
  (五)按「強盜罪之『強暴』、『脅迫』，只須壓抑被害人之抗拒
    或使被害人身體上、精神上，處於不能抗拒之狀態為已足，
    其暴力縱未與被害人身體接觸，仍不能不謂有強暴、脅迫行
    為；次按強盜罪所施用之強暴、脅迫手段，祇須足以壓抑被
    害人之抗拒，使其喪失意思自由為已足，縱令被害人實際無
    抗拒行為，仍於強盜罪之成立，不生影響（最高法院22年度
    上字第317 號及30年度上字第3023號判例參照）。經查：被
    告丁○○於案發時，突以不明刀械架在被害人之頸部，係施
    以不法腕力之強暴手段，而被害人乙○○○為一女子（民國
    40年4 月5 日出生），客觀上體力係無法與正值青壯年之被
    告丁○○（民國60年3 月28日出生）相抗衡，且被告丁○○
    復以不明刀械抵住其頸部，以是被害人之性別、體能氣力狀
    況及被害人係隻身獨處於上址屋內之環境下，遭被告丁○○
    施以上開舉動並喝令交付財物，依案發當時客觀情況觀察，
    被告丁○○對被害人突如其來所施之強暴手段在客觀上已足
    以壓抑被害人之意思自由，而達於不能抗拒之程度，至為灼
    然。從而，本案與搶奪罪之乘人不備奪取財物，並未施用強
    暴脅迫者，情形不同，被告丁○○辯稱：我僅是搶奪被害人
    乙○○○財物云云，委無可採。
四、被告甲○○部分：
  (一)被告甲○○騎車搭載被告丁○○，共同前往其先前所任職之
    「安正禮儀社」後，由被告丁○○單獨下車，被告甲○○則
    在該址附近等候之事實，業據被告甲○○供稱：我受被告丁○○請託，便搭載丁○○至我先前工作過1 、2 年之上開禮
    儀社等語在卷（見95年度偵字第7518號卷第11頁，一審卷第
    40、128 頁、本院卷第71頁、第105 至106 頁），核與共同
    被告丁○○以證人身分所證稱：該禮儀社是被告甲○○先前
    的工作地點沒錯，我曾經去該址找過甲○○2 次，案發當天
    是我拜託被告甲○○騎車載我去該禮儀社，並要求被告甲○○在該店外面等我一下等語（見一審卷第129 、130 頁）相
    符。
  (二)證人即共同被告丁○○於95年3 月9 日偵訊時以證人身分證
    稱：上開「安正禮儀社」員工乙○○○遭劫取財物一案，被
    告甲○○應知道當時就是要去該址搶東西，因為該禮儀社是
    被告甲○○女友「姑姑」工作之禮儀社，我與甲○○本來就
    是要去該址，且甲○○還騎機車在該址外面等候，事後我從
    被害人乙○○○那裡取得皮包及戒指等語（見95年度偵字第
    7518號卷第60頁、65頁，95年度偵字第5648號卷第34、35頁
    ），並據證人乙○○○於一審審理時證稱：被告甲○○曾經
    在上開禮儀社與我一同工作過1 、2 年，被告甲○○平常都
    稱呼我「阿姑」（台語），我於接到警局抓到歹徒之通知後
    ，於95年3 月6 日赴警局做筆錄時有看到被告甲○○，甲○○當時就對我說「阿姑、對不起、是我們去搶你的」（台語
    ），我當時就回甲○○說「快要嚇死了」等語（見一審卷第
    128 頁），核與被告甲○○於原審審理時所自承：我曾在上
    開禮儀社工作達1 至2 年之久；及我在警局時確有看到證人
    乙○○○，有跟乙○○○說「阿姑，對不起」（台語）等語
    （見一審卷第128 頁）相符，足認被告甲○○確實曾在上開
    禮儀社工作達1 至2 年之久，並稱呼被害人乙○○○為「阿
    姑」（台語）等情為真。則衡以證人乙○○○與被告甲○○
    並無恩怨，甚且以姑姪相稱，設非被告甲○○確有向被害人
    乙○○○坦承認錯其事，證人乙○○○又豈會甘冒偽證罪之
    風險，設詞構陷被告入罪？益見共同被告丁○○以證人身分
    所為上揭有關被告甲○○本即意在劫取他人財物之證述，堪
    予採信。則被告甲○○於本案中既騎車搭載被告丁○○至該
    禮儀社，其與被告丁○○確有意圖為自己不法所有之犯意聯
    絡，至為灼然。
  (三)證人乙○○○於案發時係隻身在該禮儀社內，業經認定如前
    ，且上開證人於一審審理時復稱：該禮儀社在案發時段（即
    中午12時15分許）通常都只有我一個人等語（見一審卷第
    127 、128 頁），則以被告甲○○自承其曾在上開禮儀社工
    作達1 至2 年之久等情（見一審卷第128 頁）以觀，被告甲○○自難對該禮儀社於案發時段僅被害人乙○○○一人留守
    乙節，諉為不知。又被告甲○○於95年3 月6 日偵訊時復自
    承：是丁○○持刀強盜乙○○○，丁○○進去上開禮儀社借
    錢，刀是丁○○預藏的等語（見95年度偵字第7518號卷第11
    頁），再者，證人即共同被告丁○○在原審也證稱：我搶完
    東西後被告知道，甲○○知道，因為被害人張簡美珠有跑出
    來喊，甲○○有問我等語（見一審卷第10頁），是被告甲○○既明知案發時該禮儀社內僅留有被害人乙○○○一人，竟
    仍搭載被告丁○○前往該址，並由丁○○攜帶刀械入內，而
    其則在附近等候，並於被告丁○○強盜完成後由屋內走出，
    被害人張簡美珠已在後追喊，則被告如非事前與丁○○有強
    盜犯之聯絡，豈有見與其曾同事1 、2 年，其並稱為「阿姑
    」因遭人強盜財物而追喊，仍置之不理，反搭載丁○○逕行
    離之理。從而，有關被告丁○○持上開不明刀械進入該址屋
    內，並以該把刀械架在乙○○○之頸部，喝令被害人交付財
    物之行為，自應在被告甲○○之犯意聯絡範圍內，至為顯明
    。
  (四)至共同被告丁○○雖於一審審理時翻異前詞，改稱：被告甲○○不知道我要到該禮儀社附近去做何事云云。然丁○○於
    原審審理時亦證稱：我自己想要去上開禮儀社搶東西，就去
    被告甲○○住處拜託甲○○載我去該址，並請甲○○在外面
    等一下等語（見一審卷第130 、131 頁），則以被告丁○○
    係一身心健全之成年男子，及被告甲○○曾在上開禮儀社工
    作達1 至2 年，應知悉案發時段僅被害人乙○○○一人留守
    該禮儀社等情以觀，被告丁○○本可自行前往該禮儀社附近
    辦事，何需拜託被告甲○○搭載？又被告甲○○難道對於被
    告丁○○何以於此時段前往上址禮儀社之原因，果真一概未
    予聞問？益徵被告丁○○於一審審理時所言，屬迴護被告甲○○之詞，難以採信。
  (五)辯護人另具狀指稱：被害人乙○○○與被告甲○○為同事關
    係，被告甲○○果若真要犯案，不可能選擇認識之人云云，
    然被害人乙○○○係遭被告丁○○持不明刀械架在頸部，喝
    令交付財物，而被告甲○○則在旁把風等情，既經認定如前
    ，核與證人乙○○○證稱：案發時未看到被告甲○○等語相
    符（見一審卷第126 頁），則被告甲○○既未進入該址禮儀
    社內，自與是否會被證人乙○○○認出乙節無關，辯護人以
    前詞置辯，自難遽為被告有利之認定。
五、綜上，被告甲○○、丁○○二人共同強盜被害人乙○○○之
    犯行，可以認定。又本件事證已臻明確，被告雖聲請傳訊張
    簡美珠，以證明其確無攜帶刀械強盜之事實，惟關於此點已
    經證人張簡美珠在原審證述明確，復經被告行使對質詰權，
    自無再行傳喚必要。
六、被告等持以強盜所用之不明刀械，雖未扣案，惟既經被害人
    乙○○○證稱該刀械含刀柄約長9 公分，且經被告持以抵住
    害人乙○○○頸部時，使被害人無法抗拒而不得不交付上揭
    財物，足認其客觀上足以對人生命、身體、安全構成危險性
    ，係屬兇器無訛。核被告丁○○、甲○○所為，均係犯刑法
    第330 條第1 項之攜帶凶器、以強暴至使不能抗拒而使他人
    交付財物之加重強盜罪。甲○○與丁○○間，有犯意聯絡及
    行為分擔，均應論以共同正犯。被告丁○○、甲○○分別有
    前揭事實欄所列之犯罪前科紀錄，有台灣高等法院被告前案
    紀錄表在卷可稽，渠等於受有期徒刑執行完畢5 年內，再犯
    本件有期徒刑以上之罪，均為累犯，均應依刑法第47條規定
    加重其刑。
七、原審因而適用刑法第28條、第330 條第1 項、第47條規定，
    並審酌被告丁○○、甲○○均正值壯年，不思以正當方式賺
    取金錢，竟共謀以上開不明刀械架在被害人乙○○○之頸部
    ，以不法腕力之行使，致被害女子無法抗拒而交付財物，犯
    罪手段已具暴力性，惡性非輕等一切情狀，分別量處有期徒
    刑7 年6 月，及敘明被告所用以強盜之不明刀械1 支，並未
    扣案，且係得沒收之物，為避免將來執行上之困難，故不予
    宣告沒收。核其認事用法均無不當，量刑亦屬適當，被告上
    訴意旨仍執陳詞，為無理由，應予駁回。
八、被告等人所犯搶奪罪部分，業經原審判決確定，附此敘明。
據上論結，應依刑事訴訟法第368 條，判決如主文。
本案經檢察官陳建年到庭執行職務。
中    華    民    國    95    年    9     月    26    日
                  刑事第三庭    審判長法  官  周賢銳
                                      法  官  謝宏宗
                                      法  官  黃仁松
以上正本證明與原本無異。
如不服本判決應於收受本判決後10日內向本院提出上訴書狀，其
未敘述上訴理由者，並得於提起上訴後10日內向本院補提理由書
狀（均須按他造當事人之人數附繕本）「切勿逕送上級法院」。
中    華    民    國    95    年    9     月    26    日
                                      書記官  馬蕙梅
附錄本件判決論罪科刑法條：
刑法第328條第1項
意圖為自己或第三人不法之所有，以強暴、脅迫、藥劑、催眠術
或他法，至使不能抗拒，而取他人之物或使其交付者，為強盜罪
，處5年以上有期徒刑。
刑法第330條第1項
犯強盜罪而有第321條第1項各款情形之一者，處7 年以上有期徒
刑。


司法院資訊處製作；財團法人民間司法改革基金會備份。
